【裁判字號】    95,台上,326
【裁判日期】    950119
【裁判案由】    違反廢棄物清理法等
【裁判全文】
最高法院刑事判決              九十五年度台上字第三二六號
    上  訴  人  甲○○
                        15之.
上列上訴人因違反廢棄物清理法案件，不服臺灣高等法院中華民
國九十二年五月十四日第二審判決（九十二度上訴字第一０九二
號，起訴案號：臺灣宜蘭地方法院檢察署九十一年度偵字第三０
九九號），提起上訴，本院判決如下：
    主  文
原判決撤銷，發回臺灣高等法院。
    理  由
本件原判決認定：上訴人甲○○坐落宜蘭縣冬山鄉○○段五二二
至五三０號等九筆土地上原有之老舊地上物，已經廢用多年，雜
草漫生，乃將之拆除整地，為處理拆後所生之廢磚塊、木材、雜
草等廢棄物，明知未依規定領有廢棄物主管機關核准處理之許可
文件，不得擅自從事廢棄物之處理，竟僱用不知情之林新傳駕駛
挖土機，自民國九十一年十一月三日中午起，於鄰地即吳建原所
有坐落同段五一九地號土地上，挖掘坑洞，將上開廢棄物填倒入
坑洞內，並以原坑洞挖出之乾淨土，部分覆蓋在填平之廢棄物上
，部分則棄置堆放在吳建原所有之同段五三一地號土地之上，計
占用五一九地號土地長約二公尺、寬一．五公尺、高約二．五公
尺；五三一地號土地長約五公尺、寬七公尺、高二．五公尺，二
處共一三八立方米，並因此故意將五三一地號土地上吳建原種植
之蕃薯、菜頭等約值新臺幣一萬元之農作物毀損、掩埋。於同月
六日經人通知被害人吳建原到場察看，而報警查獲等情，因將第
一審科刑判決撤銷，改判依牽連犯，從一重論處上訴人未依規定
領有廢棄物處理許可文件，從事廢棄物處理罪刑（處有期徒刑一
年）。固非無見。
惟查：（一）廢棄物分為一般廢棄物與事業廢棄物，所謂一般廢
棄物，依廢棄物清理法第二條第一項第一款規定，係指由家戶或
其他非事業所產生之垃圾、糞尿、動物屍體等，足以污染環境衛
生之固體或液體廢棄物而言。而一般廢棄物之清除義務人，依廢
棄物清理法第十一條規定，除由規定義務人（所有人、管理人、
使用人等）清除外，其餘在指定清除區域內者，由執行之環保機
關或鄉鎮市公所清除之；違反上開規定應依該法第五十條科以罰
鍰。另同法第四十一條第一項又規定：「從事廢棄物清除、處理
業務者，應向直轄市、縣（市）主管機關或中央主管機關委託之
機關申請核發公、民營廢棄物清除處理機構許可文件後，始得受
託清除、處理廢棄物業務」；而「未依第四十一條第一項規定領
有廢棄物清除、處理許可文件，從事廢棄物貯存、清除、處理，
或未依廢棄物清除、處理許可文件內容貯存、清除、處理廢棄物
」，則應按同法第四十六條第一項第四款規定，科以刑事責任。
則上開刑事處罰之主體，為未申請核發公、民營廢棄物清除處理
機構許可文件而從事廢棄物清除處理業務者（包括自然人及法人
）。至於非從事廢棄物清除處理業務者，違反同法第二十七條規
定，在指定清除區域內，拋棄一般廢棄物，乃依同法第五十條規
定科以行政罰鍰之問題。二者截然不同，不可不辨。上引原判決
事實認定，如若無誤；則上訴人佔用鄰地填倒者，係自行拆除其
所有建物所生之廢磚塊、木材、雜草等一般廢棄物。原判決既未
認定上訴人係從事廢棄物清除處理業務者，而上訴人又非受託處
理廢棄物；乃以其違反廢棄物清理法第四十一條第一項之規定，
以同法第四十六條第一項第四款論處罪刑，自有適用法則不當之
違法。（二）第二審審審判長於開庭審判時，除應命上訴人陳述
上訴要旨外，並準用第一審審判程序，訊問被告及調查證據，倘
未踐行上開程序即命辯論終結，予以判決，自屬違背法令。依第
一審判決之事實認定及理由說明，該判決認定上訴人係分別觸犯
刑法第三百二十條第一項竊盜及同法條第二項竊佔二罪，另所犯
刑法第三百五十四條之毀損罪，則與上開竊盜罪，有牽連犯關係
，應從一重之竊盜罪處斷，並就其所犯竊盜、竊佔二罪，併合處
罰；另就上訴人被訴違反廢棄物清理法部分，則認尚難論以廢棄
物清理法第四十六條第一項第四款罪責，乃於理由內敘明不另為
無罪之諭知。惟據原審審判筆錄之記載，審判長就事實之訊問，
竟僅問上訴人：「對原審判決所認定你為便於在坐落宜蘭縣冬山
鄉○○段地號五二二土地施工，且明知同段地號五一九、五三一
之土地均為吳建原所有，且吳建原並於同段土地上種有蕃薯、蔬
菜等農作物，你竟意圖為自己不法之所有及毀損之犯意，於九十
一年十一月三日中午十二時許起，僱請不知情之林新傳駕駛挖土
機，於吳建原所有之上開同段五一九地號土地分次接續盜挖砂石
，並將所挖取之砂石填於該段五二一地號土地，或暫堆置於五三
一地號土地，以利其施工，合計共盜挖約三百八十立方米，並毀
損吳建原所有之上開同段五三一地號土地上之農作物約二百坪；
你另基於意圖為自己不法之利益，將其在同段五二二號地號土地
上施工，拆除房屋所產生之磚塊、雜草等廢棄物，回填於同段五
一九地號土地上，以此方式竊佔該土地。嗣於九十一年十一月六
日，吳建原經由鄰居通知並至現場察看，始發現上情，旋即報警
處理，嗣經警循線查獲你之犯罪事實有何意見？」而未就上訴人
被訴違反廢棄物清理法之犯罪事實，詳予訊問（見原審卷第三六
頁至第三九頁），俾其得就此為完整之陳述與辯論，即行宣告辯
論終結，此部分踐行之訴訟程序，難謂於法無違。以上，或係上
訴意旨所指摘，或為本院得依職權調查之事項，應認原判決有撤
銷發回更審之原因。又原判決關於刑法第三百五十四條毀損器物
及敘明不另為無罪諭知（即原判決五）部分，依審判不可分原則
，應併予發回。
據上論結，應依刑事訴訟法第三百九十七條、第四百零一條，判
決如主文。
中    華    民    國  九十五  年    一    月   十九   日
                      最高法院刑事第十二庭
                          審判長法官  林  永  茂
                                法官  洪  文  章
                                法官  蘇  振  堂
                                法官  蕭  仰  歸
                                法官  何  菁  莪
      本件正本證明與原本無異
                                      書  記  官
中    華    民    國  九十五  年    一    月  二十五  日
                                                      Ｋ


司法院資訊處製作；財團法人民間司法改革基金會備份。
